【裁判字號】    95,訴,72
【裁判日期】    951012
【裁判案由】    損害賠償
【裁判全文】
臺灣基隆地方法院民事判決                95年度訴字第72號
原      告  甲○○
訴訟代理人  庚○○
            陳家慶律師
被      告  乙吉營造股份有限公司
法定代理人  戊○○
訴訟代理人  何朝棟律師
被      告  經濟部水利署
法定代理人  丙○○
訴訟代理人  丁○○
複代理人    己○○
            張雙華律師
上列當事人間損害賠償事件，本院於95年9月27日言詞辯論終結
，判決如下：
    主  文
原告之訴及其假執行之聲請均駁回。
訴訟費用由原告負擔。
    事實及理由
壹、程序方面：
    按訴狀送達後，原告不得將原訴變更或追加他訴。但其請求
    之基礎事實同一者，或擴張或減縮應受判決事項之聲明者，
    不在此限，民事訴訟法第255條第1項第2款、第3款定有明文
    。本件原告應受判決事項之聲明原請求「被告應連帶給付原
    告新臺幣（下同）2,232,660元及自起訴狀送達翌日起至清
    償日止按年息百分之五計算之利息。」嗣追加聲明請求「被
    告應賠償其裝載機具5萬元」（總金額加計後應為2,282,660
    元），核屬應受判決事項聲明之擴張，於法並無不合，應予
    准許。
貳、實體方面：
一、原告起訴主張：
  一緣坐落基隆市○○區○○段1之19等地號土地上門牌號碼基
    隆市○○○路338號房屋（簡稱系爭房屋）於損害發生當時
    原為訴外人王慧燕、王慧靜及王佩絹（即原告之女）所共有
    ，惟3人嗣已將系爭房屋所有權及損害賠償請求權全部讓與
    原告。原告雖曾依國家賠償法第10條第1項之規定以書面向
    被告經濟部水利署請求損害賠償，然經被告拒絕後，原告並
    無再依國家賠償法第11條第1項之規定向被告經濟部水利署
    提起國家賠償之訴，且本件原告係基於民法規定向被告請求
    侵權行為之損害賠償，與國家賠償無涉，自可另為請求，合
    先敘明。
  二系爭房屋坐落基隆市○○區○○段1之19地號土地（簡稱1之
    19地號土地），由訴外人王慧燕於民國88年8月1日至100年1
    2月31日止向國有財產局承租、面積195平方公尺。嗣被告乙
    吉營造有限公司（簡稱乙吉公司）承攬被告經濟部水利署所
    屬第九河川局「基隆河整體治理計畫（前期計畫）碇內-七
    堵區段堤防工程」，因經濟部水利署之指示錯誤，致乙吉公
    司將原告所有系爭房屋一部不應拆除而拆除，且乙吉公司動
    用大型機械（怪手）強力震動拆除該部分房屋時，因施工不
    良導致系爭房屋未拆除部分受有牆壁龜裂、屋頂漏水等損害
    ；又乙吉公司施作堤防工程前本應先做好防護措施，卻漏未
    施作，導致河岸開挖基礎時邊坡滑動，除原告系爭房屋內之
    生財器具裝載機一部及古早時特種磚一批滑落河中外，系爭
    房屋亦因而傾斜、漏水，經原告委託台北市土木技師公會鑑
    定房屋損壞及修復之工程估價計須1,632,660元（主建物地
    上1、2 層220,260元＋主建物地下1、2層427,8 00元＋主建
    物地基掏空補強461,800元＋鐵皮棚架522,800元＝1,632,66
    0元），非工程部分之費用共計60萬元（包括(1)台北市土木
    技師公會鑑定費用12萬元，(2)搬家費2次5萬元，(3)修復期間
    房屋租金8個月共32萬元，(4)古早特種磚價值10萬元，(5)被
    告施工時水管損壞流失水費1萬元；嗣於訴訟中另追加裝載
    機5萬元，並未計入，亦未繳納裁判費），原告共受有2,232
    ,660 元之損害。
  三原告受有上開損害，乃被告乙吉公司違法將系爭房屋不應拆
    除部分拆除，且施工前未施作防護措施所致，自屬侵害原告
    之財產權；被告經濟部水利署於系爭堤防工程之定作或指示
    有過失，致使被告乙吉公司將系爭房屋不應拆之部分拆除，
    被告經濟部水利署與被告乙吉公司上開行為均屬侵害原告財
    產權之侵權行為，爰依據民法第184條、第189條及第185條
    規定，請求被告經濟部水利署與被告乙吉公司負擔共同侵權
    行為人之連帶損害賠償責任。
  四對被告答辯之陳述：
    1.依施工現場鐵樁尚未拔除之情況，任何人均會認為工程尚
      未完工驗收，被告乙吉公司卻聲稱早已完工半年，並以此
      為由拒絕賠償原告，經基隆市政府調解2次均未成立。另
      被告乙吉公司在基隆市政府舉辦之損鄰協調會中，曾二度
      強調原告拒絕施工前鑑定，與事實不符。蓋當時被告經濟
      部水利署以93年11月9日合字第09316007600號函說明「經
      查台端係以王慧燕之名義承租國有土地，地號00000000，
      面積195平方公尺，…。經查，該地承租土地僅鄰於基隆
      河水道治理計畫線（單線）旁，詳附圖（如附件二），其
      承租範圍本未侵入水道治理計畫線，惟因實際使用範圍超
      出承租範圍，…。」故可得知，原告所承租（現已申購完
      畢）之上開土地並未侵入水道治理計畫線，其面積共195
      平方公尺。被告乙吉公司之認知與原告的原始認知相同，
      即系爭房屋不在水道治理計劃線內，未列入施工前鑑定之
      標的物，被告僅得就原告非法侵入水道治理計畫線之外伸
      陽台、欄杆等部分建物為拆除。然被告經濟部水利署竟指
      示被告乙吉公司拆除原告合法承租、非位於水道治理計畫
      線之房屋，使原告系爭房屋現僅剩160多平方公尺。
    2.被告經濟部水利署雖稱治理工程用地均依都市計劃範圍之
      「都市計劃樁位」實測，並據以辦理分割、徵收，原告所
      承租之土地曾遭分割，以致原告上開土地有減少，並非被
      告越界拆除所致。但查上開1之19地號土地係於88年6月14
      日（原告承租上開地號前）逕自分割為基隆市○○區○○
      段1之41地號（簡稱1之41地號土地）及1之19地號二部分
      ，原告承租1之19地號土地時，該土地早已逕為分割，被
      告稱未越界拆除之說詞顯屬詭辯。被告經濟部水利署確有
      擅自變更水道治理計劃線，將1之19地號土地中28平方公
      尺之部分劃入，使原本毋庸拆除之系爭房屋遭拆除。
    3.退萬步言，縱被告等未越界拆除原告建物，被告經濟部水
      利署亦於指示或定作被告乙吉營造施作工程有過失，應負
      損害賠償之責。
    (1)按「土地所有人開據土地或為建築時，不得因此使鄰地之
      地基動搖或發生危險，或使鄰地之工作物受其損害，民法
      第七百九十四條定有明文，此係保護他人維持社會公共利
      益之規定，定作人違反此項規定者，應推定其於定作或指
      示有過失，上訴人台灣銀行固非建築設計之專家，而係委
      由蔡某承攬設計，惟定作人依法令負有為特定事項之義務
      ，而使他人代為該事項時，定作人就該他人之過失或不適
      當之履行，仍應負其全責，不得因該他人之代為履行而免
      其義務。」、「定作人定作高層建築物時，該工程之挖土
      施工足以動搖損壞鄰地房屋，為一般人皆知之事。從而定
      作人委託建築師設計及交付承攬人施工時，均應注意建築
      師及承攬人之能力，並應注意工程之進行安全，以免加害
      於鄰地，如怠於此注意即為定作或指示有過失。」有最高
      法院72年台上字第2225號判決、最高法院74年台上字第14
      58號判決可參。故可得知，定作人於交付承攬人施工時，
      應注意其承攬人之能力，並應注意工程之進行安全，以免
      加害於鄰地，以保護他人，維持社會公共利益，故若定作
      人怠於此注意，即為定作或指示有過失。
    (2)查本件被告乙吉公司既未於施工前做好防護措施，亦未完
      成鄰房現況報告，更因施工不良導致原告系爭房屋損害，
      且查被告經濟部水利署並未注意上開被告乙吉公司應施作
      或注意之項目，進而加害原告所有之系爭房屋，依上開最
      高法院之意旨，被告經濟部水利署怠於此工程進行之注意
      ，即為定作或指示有過失，故被告經濟部水利署應對原告
      負連帶損害賠償責任。
    4.雖被告乙吉公司指稱原告所提之鑑定報告書乃原告自行委
      任，並無證據能力。然查台北市土木技師公會乃係第三人
      中立之專業鑑定機構，其鑑定報告當然具備證據能力，且
      台北市土木技師公會於辦理本案鑑定前，曾發函通知被告
      乙吉公司於鑑定時至現場進行會勘，被告乙吉公司之主任
      技師金石堅先生亦到場會同會勘鑑定，此觀鑑定報告即知
      ，被告豈可因鑑定報告結果不利於己而否認鑑定報告之證
      據能力？又被告乙吉公司亦曾委請臺灣省土木技師公會就
      系爭房屋為鑑定，其鑑定報告書第4頁（四）損害或瑕疵
      損害新增原因探討2.亦認為施工後應有造成增加（不均勻
      沈陷）現象，且其第11項安全評估亦認為裂縫有新增。故
      該報告認定鑑定修復費用連同補償費用為906,733元，此
      鑑定報告顯係亦認定被告乙吉公司有過失，始加計上述之
      補償費用，否則何來補償之有？又上開臺灣省土木技師公
      會建地報告書所提列之鑑定修復費用及補償費用，少列入
      上開系爭房屋地下1、2樓之部分，費用當然與台北市土木
      技師工會有所差異。
    5.被告乙吉公司雖稱依其所提鑑定報告，系爭房屋是向西側
      基隆河傾斜云云，然依兩造之鑑定報告均顯示系爭房屋靠
      道路之基礎下陷向省道台五線，非被告所稱房屋向西側基
      隆河傾斜，本案谷口谷地因從事河岸工程改變地下水流向
      增高水位水壓，造成災害有如83年台灣省土木技師公會93
      省土技字第638號基隆地方法院暨檢察署大樓新建工程工
      地疑似發生地層滑動鑑定報告書之鑑定結果。
    6.被告乙吉公司另指稱系爭房屋之損害係在施工前已存在，
      原告應提出施工前系爭房屋完好之舉證證明云云。然乙吉
      公司本應於河岸工程施工前為鄰房現況之鑑定，乙吉公司
      漏為系爭房屋之鄰房現況鑑定，顯係乙吉公司之過失，豈
      可將其自己之過失歸責於原告而命原告承擔此責任？並提
      出損害照片、臺灣省基隆市○○區○○段1之19地號土地
      租賃契約、系爭房屋建物所有權狀、95年度契稅繳款書、
      讓渡書、估價單、經濟部水利署93年11月19日經水河字
      00000000000號函、工程基地與鑑定標的物位置關係示意
      圖、七賢橋下游左岸堤防標準斷面圖、83年台灣省土木技
      師公會83省土技字第638號鑑定報告書、水管損壞流失水
      費單據、台北市土木技師公會鑑定費用單據、經濟部水利
      署93年11月9日經水河字第09316007600號函、基隆市○○
      區○○段1之41地號土地謄本等為證。
  五爰提起本件訴訟請求：被告應連帶給付原告2,232,660元（
    增加機具部分之5萬元，尚未繳費）及自起訴狀繕本送達翌
    日起至清償日止按年息百分之五計算之利息；訴訟費用由被
    告負擔；原告願供擔保請准宣告假執行。
二、被告乙吉公司及經濟部水利署均聲明請求駁回原告之訴，如
    受不利判決，願供擔保請准宣告免為假執行，並以下列情詞
    置辯：
  一被告乙吉公司部分：
    1.緣被告承造經濟部水利署第九河川局「基隆河整體治理計
      畫（前期計畫）碇內-七堵區段堤防工程」，自始至終皆
      依據最適工法，完善防護措施，原告所述其所有系爭房屋
      係由被告施工所致云云，並非事實。被告早於拆除系爭房
      屋越界部分之半年前即已做好H型鋼筋之防護措施，拆除
      及施工時亦時時監測，並利用經緯儀避免房屋傾斜。原告
      提出台北市技師公會94年6月13日北土技字第9430745號損
      害及安全鑑定報告書，乃原告自行委任，且原告訴訟代理
      人庚○○同時為鑑定報告書製作者，其同時擔任鑑定人及
      訴訟代理人，所提之報告書顯無公信力。
    2.次查，原告所提鑑定報告書第4頁3稱，鑑定標的物面臨省
      道台五線旁，後面緊臨整治前基隆河自然邊坡土堤岸，「
      地質軟弱」…加之第3頁第5行以下又謂「由於鑑定標的物
      無施工前之現狀鑑定，因此無資料可供鑑定技師參考或比
      對」云云，是鑑定報告書在無任何施工前之狀況依據下，
      如何得出被告應負損害賠償責任之結論？而該地「地質軟
      弱」，是否經年累月，自然沖刷造成建物及堆置物流失？
      該鑑定報告書含糊以對，而「損害」及「因果關係」是侵
      權行為法律責任之要件，原告於被告施工前以系爭房屋未
      占用河川地非拆除標的為由拒絕房屋現況鑑定，於本件訴
      訟又未證明系爭房屋之損害與被告之施工有因果關係，其
      訴自屬無據。
    3.再查，台灣省土木技師公會94年9月19日（94）省土技字
      第4806號「基隆市七堵區○○○路338號損害及安全鑑定
      報告書」第3頁之10、鑑定結果及分析（三）垂直測量結
      果，利用經緯儀量測，選擇V1、V2、V3、V4四條測線，量
      測結果如附件六，其中以V2之傾斜值為最大（1/140），
      V2與V4顯示「建物往道路方向傾斜」，即被告施工確做好
      防護措施，未導致邊坡滑動，否則鑑定結果建物應係往河
      岸方向傾斜，至為明確。鑑定報告書第4頁之（四）損害
      或瑕疵損害新增原因探討2堤防邊坡開挖時，位於其上方
      之主建物因基礎不同高程，且勁度不同，導致不均勻沉陷
      而往前傾。此現象從水準測量資料中發現後期施工之包覆
      梁高差不大現象中推斷，應在施工前既已存在，被告施工
      並未造成原告所稱之損害等語，並提出台灣省土木技師公
      會94年9月19日（94）省土技字第4806號鑑定報告書、工
      程設計結算書結算明細表、台灣省土木技師公會92年10月
      24日省土技字第4086號函、92年7月29日省土技字第276 8
      號函等件（以上均影本）為證。
  二被告經濟部水利署部分：
    1.查原告確曾對被告提出國家賠償之聲請，惟均遭拒絕，有
      國家賠償聲請書、拒絕賠償理由書足稽，原告稱從未聲請
      國家賠償，顯非事實。
    2.被告並未擅自變更河道治理計畫線，查「基隆河治理基本
      計劃（南湖大橋至暖暖八堵橋）」及「基隆河治理計劃用
      地範圍圖」早於78年12月26日即由台灣省政府以78府建水
      字第163639號公告（先前誤稱為82年公告），此一用地範
      圍從未辦理變更，此觀原證二被告93年11月19日經水河字
      第09316007600號函說明四載：「……經查基隆河南湖大
      橋至八堵鐵路橋治理基本計畫及水道治理計畫線，於民國
      78年12月依據水利法第82條之規定公告在案（文號78府建
      水163639號函）…基隆河整體治理計畫（前期計畫）係依
      據前述公告之水道治理計畫線施作護岸。」原證三被告為
      原告陳情乙事函覆王拓委員，其內載：「本案經查基隆河
      河川治理計畫係本署蒐集基隆河地區歷年水文資料，並就
      集水區域分析兩百年頻率計畫洪水位，在考量河川通水斷
      面、河川現況及公私有地情形後，訂定水道治理計畫線，
      作為河川治理之基礎，並於78年公告實施辦理。…綜上所
      述原公告水道治理計畫線並無不妥，仍應依據該計畫線施
      作…」足稽，原告空言指稱被告擅自變更基隆河河道治理
      計畫線云云，顯與事實不符，誠無足取。
    3.原告所有系爭房屋確有部分位於河川區內，依法應予拆除
      。查系爭房屋坐落基隆市○○區○○段1360、1360之1地
      號土地，增建部份占用基隆市○○區○○段1之19、1之41
      地號土地。其中工建段1之41地號土地，如原告所言係於
      88 年6月14日自同段1之19地號土地分割而來，而工建段1
      之41地號土地之使用分區為「河川區」，屬於被告轄下之
      第九河川局施工範圍。原告曾對此提出異議，經第九河川
      局於92年9月16日會同原告、基隆市安樂地政事務所辦理
      土地鑑界，經實測確認系爭房屋後段確實占用屬於河川區
      1之41地號土地，有第九河川局92年11月11日水九產字第
      09250064890號函、92年12月25日水九產字第09250076210
      號函及基隆市安樂地政事務所之土地複丈成果圖為憑，系
      爭房屋增建部分占用該地號土地而需拆除之面積為「住宅
      15平方公尺、陽台6.75平方公尺」，在拆除前並經基隆市
      安樂地政事務所鑑界，確認界樁點，方由被告乙吉公司為
      拆除行為，絕無原告所稱有越界拆除之情事存在。
    4.被告對於乙吉公司之選任及指示並無過失：
    (1)被告對於系爭「基隆河整體治理計畫（前期計畫）碇內七
      堵區段堤防工程」之承攬，自始即要求參與投標者應具有
      ：甲等營造業；具截止投標日前10年內，累積完成水
      利工程金額達2億元以上者；具履約所需4個工作面以上
      之設備；具有工程會或其委託訓練機構核發品管結業證
      書之專任品管人員2人以上者；經會計師簽證最近1年財
      務報告及相關資產規定者。乙吉公司具備上述資格，是被
      告將系爭工程交由乙吉公司承攬並無任何過失。
    (2)系爭房屋後段所占用1之41地號土地既為施工範圍，被告
      交由承攬人即被告乙吉公司將之拆除，自無指示錯誤。況
      系爭房屋原所有權人即原告之女原表明願自動拆遷，惟因
      遲遲未予履行，致不得不於民國93年7月27日予以強制拆
      除。拆除是日，被告乙吉公司係依基隆市安樂地政事務所
      前所定之界標為拆除房屋之依據，何來被告指示錯誤可言
      ？
    (3)被告要求乙吉公司應於施作前為房屋現況鑑定，並於施作
      前打入鋼板樁、Ｈ型鋼保護原告房屋，是被告絕無指示過
      失可言。原告一再主張被告對乙吉公司之指示有過失，惟
      迄未舉證以實其說，原告主張被告應負定作人責任，顯無
      足取。
    (4)又查，1之19地號土地之面積為690平方公尺，依原告所呈
      其女王慧靜等人於88年8月1日起至90年12月31日止（原告
      書狀稱承租至民國100年，與其所附證物不符）承租之範
      圍固為195平方公尺，但此不表示該建物增建部分坐落工
      建段1之19地號土地之面積即為195平方公尺。原告提出之
      原證七函文所載之「承租範圍本未侵入水道治理計畫線」
      ，其承租範圍係指1之19地號，蓋1之19地號土地並未規劃
      為施作隄防之用途，則坐落其上之建物面積為何，自非被
      告關注焦點，何能以此文句即執為被告自認其建物增建部
      分坐落1之19地號土地面積即等同於原告承租範圍？是原
      告此項論理顯難成立！再者，原告提出之原證七函文係為
      答覆原告93年9月6日陳情書暨監察院93年9月17日（93）
      院台業貳字第0930165049號函所為，而監察院上開函文係
      檢附原告陳情書請被告酌參，則被告依據基隆市安樂地政
      事務所鑑界結果，確認系爭房屋的確位於編列為河川區之
      1之41地號土地內，而對原告所提「關於房屋領有使用執
      照屬合法房屋，土地係部分向國有財產局承租在案，怎麼
      會在河川區內？」之疑問，答覆以：「承租範圍（指1之
      19地號土地）本未侵入水道治理計畫線，惟因實際使用範
      圍超出承租範圍，且並經第九河川局現場實際放樣結果證
      實該使用面積部分已非法侵入水道治理計畫線內。」由此
      函覆過程，可見雙方並非就原告系爭建物增建部分坐落1
      之19地號土地之面積爭執，原告以此函文作為被告承認系
      爭房屋之增建部分原坐落1之19地號土地之面積為195平方
      公尺之依據，誠屬無稽。原告既無法舉證證明系爭房屋坐
      落1之19地號土地之面積為195平方公尺，何能以系爭房屋
      增建部份目前實測坐落1之19地號土地面積未達195平方公
      尺，即謂乙吉公司因被告之指示有誤而有越界拆除行為？
    (5)原告援引之最高法院72年度台上字第2225號、74年度台上
      字第1458號判決均係針對民法第794條「土地所有人開掘
      土地或為建築時，不得因此使鄰地之地基動搖或發生危險
      ，或使鄰地之工作物受其損害。」規定，就定作人過失責
      任之認定所為之闡釋，與本件係拆除占用河川用地之違建
      顯不相同。是上開二判決於本案自無適用餘地。
    5.原告不能證明系爭房屋之損害乃乙吉公司施工所致，原告
      另提出「台灣省土木技師公會基隆地方法院暨檢察署辦公
      大樓新建工程工地疑似發生地層滑動鑑定報告書」所鑑定
      之標的物坐落基隆市○○路與崇法街口，與本件位於七堵
      區河岸旁之系爭房屋毫無相關，原告為之比附援引，誠屬
      無稽，自無足採。況系爭房屋於堤岸工程施作前既未曾鑑
      定，焉知現所測量之房屋傾斜、下陷非房屋原狀？顯見原
      告所提鑑定報告內容誠屬輕率，殊無足採。原告尚請求鑑
      定費、搬家費、租金、特種磚、裝載機等費用，均未提出
      相關單據證明之，自難採信等語。並提出台灣省政府78府
      建水字第1636 39號公告、國家賠償聲請書、拒絕賠償理
      由書、第九河川局93年2月3日水九產字第09318000240號
      函及附件、第九河川局93年7月21日水九工字第093010041
      80號函、中文公開招標公告資料、基隆市政府93年6月14
      日基府工都貳字第0930042 788號函、第九河川局93年4月
      8日水九產字第09350020740號函及基隆市政府93年4月1日
      基府工使貳字第0930032196號函、土地登記謄本、工程預
      算書、照片二幀等為證。
三、兩造不爭執事項：
  一「基隆河整體治理計畫（前期計畫）碇內-七堵區段堤防工
    程」是由被告經濟部水利署下屬之第九河川局負責。
  二被告經濟部水利署已將「基隆河整體治理計畫（前期計畫）
    碇內-七堵區段堤防工程」交由被告乙吉公司承攬施作。
  三被告於施工前未對系爭房屋為鄰屋現況鑑定。
四、兩造之爭點：
  一被告經濟部水利署有無擅自變更水道治理計畫線？系爭房屋
    有無占用上開1之41地號土地？被告乙吉公司拆除系爭房屋
    有無違法？
  二原告有無在被告乙吉公司施工前拒絕房屋現況鑑定？被告乙
    吉公司於施工前有無施作防護措施？
  三原告所受房屋傾斜、漏水、生財器具及古早磚滑落河中之損
    害，是否因被告乙吉公司之施工不當所致？
  四被告經濟部水利署之定作或指示有無過失？
五、得心證之理由：茲就兩造爭點逐一論述如下：
  一被告經濟部水利署有無擅自變更水道治理計畫線？系爭房屋
    有無占用上開1之41地號土地？被告乙吉營造拆除系爭房屋
    有無違法？
    1.原告主張系爭房屋並未越界，原告承租面積195平方公尺
      之土地全在1之19地號土地內，系爭房屋並未越界，是經
      濟部水利署擅自變更水道治理計畫線，被告乙吉公司違法
      將系爭房屋不應拆之部分拆除，且施工前未施作防護措施
      ，致系爭房屋因而傾斜、漏水、牆壁龜裂等語。被告經濟
      部水利署則以是原告系爭房屋使用承租之國有1之19地號
      土地逾越承租範圍，侵入水道治理計畫線，被告並未變更
      水道治理計畫線之位置等語置辯。
    2.經查，系爭基隆河治理計畫及水道治理計畫線係在78年12
      月26日由台灣省政府依水利法第78條、第82條之規定公告
      在案，有台灣省政府78年12月26日78府建水字第163639號
      公告及經濟部水利署93年11月19日經水河字第0931600760
      0號函說明四在卷可參；且原告就該水道治理計畫線之爭
      議，早在92年間即向被告經濟部水利署下屬之第九河川局
      提出疑義，並由第九河川局於92年9月16日會同安樂地政
      事務所辦理土地實地鑑界，當日原告亦會同指界，經地政
      單位實測確認河川治理計畫用地線位於地籍圖之位置，並
      無錯誤，此亦有經濟部水利署第九河川局92年11月11日水
      九產字第09250064890號函、92年12月25日水九產字第092
      50076210號函在卷可稽，足認該水道治理計畫線於78年劃
      定後，迄堤防工程施工為止，其間並未變動，則原告主張
      被告經濟部水利署擅自變動水道治理計畫線乙節，即與事
      實不符，自非可採。
    3.其次，原告使用系爭房屋後方之土地已占用1之41地號，
      且該1之41地號土地於63年3月8日即由基隆市政府以基府
      工都字第12409號七堵暖暖區都市計畫劃定為河川區用地
      ，應徵收供施作堤防使用之事實，除由被告經濟部水利署
      下屬第九河川局與安樂地政事務所於92年9月16日實地鑑
      界，並會同原告指界，已如前述外，亦有基隆市政府93年
      6月14日基府工都貳字第0930042788號函及附件在卷可稽
      ，復據安樂地政事務所當日實際測量之證人乙○○於本院
      95年8月23日言詞辯論期日到庭證述：「（法官問：當初
      經濟部水利署是否要你們去進行測量？如何測量？）當初
      是經濟部水利署向我們聲請測量，要我們測量1之41地號
      的土地位置，我們就依照地籍資料去放點，抓出經界線出
      來。複丈成果圖上的1、2點是我們噴漆的位置，這是經濟
      部水利署要求我們測出來的點，然後將它標示出來。」等
      語明確。是依實地測量結果，原告實際使用土地之範圍既
      已侵入水道治理計畫線，占用1之41地號土地，則被告經
      濟部水利署自可依規定拆除原告系爭房屋占用1之41地號
      土地部分。
    4.承前所述，原告所有系爭房屋既已侵入水道治理計畫線，
      占用1之41地號土地，且該1之41地號土地業因基隆河整治
      計畫遭經濟部水利署徵收，則經濟部水利署為實施河道整
      治計畫，令承攬「基隆河整體治理計畫（前期計畫）碇內
      -七堵區段堤防工程」之被告乙吉公司依前已實施測量之
      水道治理計畫線拆除系爭房屋占用1之41地號之部分，則
      被告乙吉公司自無何違法可言。
  二原告有無在被告乙吉公司施工前拒絕房屋現況鑑定？被告乙
    吉公司於施工前有無施作防護措施？
    1.原告主張被告乙吉公司施工前未施作防護措施，故造成系
      爭房屋損害，且系爭房屋施工前未做現況鑑定，乃乙吉公
      司漏未辦理，非原告拒絕辦理等語。被告乙吉公司則否認
      損害為其施工不當所造成，依其與經濟部水利署的合約約
      定，在房屋拆除前即須完成防護措施，並稱是原告拒絕辦
      理施工前房屋現況鑑定等語置辯。
    2.經查，台灣省土木技師公會95年7月24日（函文記載94年7
      月24日，應屬錯誤）（95）省土技字第4007號函略稱：「
      被告乙吉營造就該堤防工程申請之鄰房現況鑑定中並未包
      括系爭房屋，系爭房屋未列入鑑定範疇，無須施作鑑定，
      故無所謂拒絕鑑定之情事」，可知台灣省土木技師公會係
      針對被告乙吉公司申請之標的為鑑定，對於未經申請之標
      的本無鑑定之必要。而證人即被告乙吉營造負責人戊○○
      在本院95年8月23日言詞辯論期日證述：「（法官問：在
      拆除原告建物時，是否有做房屋現況鑑定？）根據地政機
      關測量結果有越界的部分噴漆，我們就依照噴漆的部分作
      拆除。原告的房子我們沒有做房屋現況鑑定，當時是原告
      拒絕，因為原告表示其房子並沒有占用到河川地不可能被
      拆除到。在原告拒絕之後我們就發函給經濟部水利署，請
      他們協助拆除，後來經濟部水利署有函文給基隆市警察局
      ，是透過強制的方式拆除。」等語，另證人即乙吉營造工
      地主任楊滄堯在95年9月27日言詞辯論期日到庭證述：「
      （法官問：你們在拆除原告建物時，有無對原告進行房屋
      現況鑑定？）當初王先生說沒有占用到1之41地號土地，
      所以沒有鑑定的必要，因為鑑定必須經過當事人同意，所
      以我們沒有進行鑑定。」、「對於被告所提寄發原告之鑑
      定的書面通知函文，這麼久了，我不記得了，這部分是由
      技師處理，因為我是在現場負責的，我就去請教原告，原
      告說是地政人員測錯了，沒有占用到這塊地，所以不需要
      鑑定。」等語，與原告所辯：「…現場我有看過證人（指
      楊滄堯）拿儀器在量我的地，並表示我的地有占用到國有
      土地，我就拿國有財產局的契約給證人看，表示我沒有占
      用到要拆除的範圍，證人就自己量他自己要做的事，表示
      要拆到這裡。…」等語，尚屬相符（見本院95年9月27日
      言詞辯論筆錄）；且房屋現況鑑定須調查各戶現況、拍攝
      照片，在未得屋主同意之情形下，當無可能進入屋內鑑定
      ，是被告辯稱因原告自己認為系爭房屋不在拆除範圍，不
      同意鑑定，故未列入鑑定標的等語，要與社會常情無違，
      堪信屬實。原告雖亦辯稱：「要不要鑑定就由被告他們處
      理，問我沒有用，現場我有看過證人（指楊滄堯）拿儀器
      在量我的地，並表示我的地有占用到國有土地，我就拿國
      有財產局的契約給證人看，表示我沒有占用到要拆除的範
      圍，證人就自己量他自己要做的事，表示要拆到這裡。地
      政事務所的人是有來測量過，是測量地界並不是測量要拆
      除的範圍，我都沒有接到要鑑定的通知，我也不記得是否
      有人通知我要做房屋現況鑑定。」等語，然此顯係避重就
      輕之詞，尚難以此做為有利於原告之認定。
    3.次查，原告雖主張被告施工前未施作防護措施，致系爭房
      屋傾斜、漏水，生財工具裝載機亦掉入河中云云。惟觀證
      人戊○○於95年8月23日證述：「（法官問：防護措施是
      在拆除前或拆除後作的？）依照合約規定在房屋拆除前就
      必須做好防護措施，被證11（照片，卷頁241）防護措施
      是在系爭房屋拆除之前半年就已經做好了。」、「拆除的
      不只原告這一戶，總共有8戶以上，我們都是很小心的拆
      除，我們也有做監測，利用經緯儀避免造成房子傾斜，而
      且事前做的H型鋼筋至今也沒有拆除。」等語，且被告乙
      吉公司並提出經濟部水利署第九河川局工程設計結算書，
      結算項目包括「鄰房擋土設施費1,939,107元」、「鄰房
      擋土注漿費2,940,370.35元」、「鋼板樁不拔除5,160,00
      0元」，及在系爭房屋施作防護措施之照片等為證，足認
      被告乙吉公司確實有施作H型鋼筋、擋土設施等防護措施
      ，原告稱乙吉公司未施作防護措施云云，要與事實不符，
      自非可採。
  三原告所受房屋傾斜、漏水、生財器具及古早磚滑落河中之損
    害，是否因被告乙吉公司之施工不當所致？
    1.按因故意或過失，不法侵害他人之權利者，負損害賠償責
      任，民法第184條第1項定有明文。是侵權行為所發生之損
      害賠償請求權，以有故意或過失不法侵害他人權利為其成
      立要件，若其行為並無故意或過失，即無賠償可言。又損
      害賠償之債，以有侵害之發生及有責任原因之事實，並二
      者之間有相當之因果關係為成立要件。故原告所主張損害
      賠償之債，如不合於此項成立要件者，即難謂有損害賠償
      請求權存在；又民事訴訟如係由原告主張權利者，應先由
      原告負舉證之責，若原告先不能舉證，以證實自己主張之
      事實為真實，則被告就其抗辯事實即令不能舉證，或其所
      舉證據尚有疵累，亦應駁回原告之請求，最高法院48年台
      上字第481號、17年上字第917號判例可資參照。故侵權行
      為損害賠償之訴訟，原告須先就上述要件為相當之證明，
      始能謂其請求權存在。
    2.原告就其主張系爭房屋之損害乃被告乙吉公司所致之原因
      ，雖提出台北市土木技師公會（案號：0000000）鑑定報
      告為證，該鑑定報告固認為：「鑑定標的物…後面緊鄰整
      治前基隆河自然邊坡土堤岸，地質軟弱，而建築物地面高
      程全部都在基隆河最高洪水位以下，有淹水之紀錄，1樓
      地面與基隆河床之高差約17公尺餘，整治前建物右側原為
      通河谷地開口，地下伏流極為旺盛，護岸整治將谷地開口
      封閉，即自鑑定標的物地面以下約11公尺深，施作RC擋土
      牆及地盤硬化處理（擋土牆下深6公尺，寬4.5公尺），亦
      即河岸線形成一道11公尺高之截水牆，逢上游集水區（山
      側）有豪大雨時，原谷道地下伏（滲）流水量就會加大，
      谷地伏流會因出口堵塞改變流徑，另找出路，使伏流流經
      土層之孔隙泥沙沖失，鑑定標的物緊鄰原谷地，山側集水
      區之伏流流況改變，挾帶鑑定標的物基地下方之泥沙，以
      致掏空流失，因此鑑定標的物下陷、傾斜等損害，研判應
      是受河堤施工單位之施工影響所致。」（鑑定報告第4頁
      第3點）、「本會意見：雖無施工前之現況鑑定可供比對
      ，但經現場觀察及研判，鑑定標的物之後側外牆於強制拆
      除後，新工程施工前未考慮對舊有外牆施作防水處理，以
      致產生前述之谷地效應，另由地面滲流而下的水流也會經
      由未施作防水處理的外牆滲流而入地下1、2層室內。」（
      鑑定報告第8頁）。惟查，以上鑑定報告第7頁第3點所指
      「系爭房屋右側為通河谷地開口」、「地下伏流旺盛」、
      「護岸整治工程施作之截水牆改變地下伏流流徑，使系爭
      房屋基地之下方之泥沙遭掏空流失」等，均係有關地下水
      文變更之判斷，而其所據者僅鑑定報告附件四（圖1.鑑定
      標的物位置圖、圖2.左岸堤防標準斷面圖）；且鑑定報告
      中實地測量之照片均為房屋結構損壞情形，鑑定人如何能
      單憑肉眼觀察系爭房屋外觀及附件四之圖表，即能得出地
      下水文變更之結論？再者，該件鑑定人沈福元乃土木技師
      ，並非水利技師，其有無作出地下水文判斷之專業？均有
      疑問。是上開鑑定報告尚難作為認定系爭房屋所受損害乃
      被告乙吉公司施工所致之證明。
    3.其次，依兩造所提之鑑定報告，雖均認為系爭房屋有傾斜
      、牆壁龜裂等損害，惟參被告所提台灣省土木技師公會94
      -0911號損害及安全鑑定報告書第10項（四）損害或瑕疵
      損害新增原因探討：「1.經現場會勘，研判1、2樓後方之
      廁所屬於增建之磚構造物，與主結構體間無良好之接頭，
      且其位於B2F界面上方，易產生不均勻沉陷而開裂，故此
      處1 、2樓皆有出現開裂現象。2.堤防邊坡開挖時，位於
      其上方之主建物因基礎不同高程（高低有差），且勁度（
      指耐受諸如地震等動搖房屋位置、位移之外力的程度）不
      同，導致不均勻沈陷而往前傾，此現象從水準測量資料中
      發現後期施工之包覆樑高差不大現象中推斷，應在施工前
      既已存在，惟施工後應有造成增加現象，至於增加量因無
      施工前資料可比對，無法得知。」據上可知，系爭房屋後
      方之增建部分出現開裂現象，已難歸責於被告乙吉公司之
      施工所致；且系爭房屋主建物之傾斜、牆壁龜裂，亦係主
      因於其基礎自始即不同高程，且勁度不同，方會導致不均
      勻沉陷而傾斜，此現象於施工前即已存在，並非因施工所
      致；又，上開鑑定報告雖稱「施工後應有造成增加現象（
      指傾斜）」，但亦言「增加量因無施工前資料可比對，無
      法得知。」則此亦無法證明系爭房屋之傾斜、牆壁龜裂是
      否因被告乙吉公司之施工所致。
    4.原告雖另以被告所提鑑定報告已記載施工後有造成傾斜增
      加，第11項安全評估亦認為裂縫有新增，故該報告認定鑑
      定修復費用連同補償費用為906,733元，此鑑定報告顯亦
      認定被告乙吉公司有過失，始加計上述之補償費用云云。
      惟上開鑑定報告雖認為系爭房屋在被告施工後有造成增加
      傾斜現象，然增加量無施工前資料可比對，無法得知，故
      其認定不能作為被告責任之證明，已如前述；次觀該鑑定
      報告雖載裂縫有新增，然其內容為「裂縫新增多發生於後
      方廁所」，而廁所屬原告增建之磚構造物，因與主建物無
      良好之接頭，故易生不均勻沉陷而開裂，亦如前述，是亦
      不得以此認定系爭房屋之裂縫為被告行為所致。再者，鑑
      定報告之「損害及瑕疵修復建議」僅係單純針對系爭房屋
      之損壞提供建議修補之方法及費用，原告竟憑此逕認被告
      乙吉公司有過失，其推論難認有據。是兩造所提台北市土
      木技師公會及台灣省土木技師公會之鑑定結果，均不足做
      為原告主張事實為有利認定之證明，難認原告已盡其舉證
      之責。綜上，本院尚難憑原告所提上開證據，認定原告所
      受房屋傾斜、漏水、生財器具及古早磚滑落河中之損害與
      被告乙吉公司之施工行為間，具有相當因果關係存在。
  四被告經濟部水利署之定作或指示有無過失？
    1.按承攬人因執行承攬事項，不法侵害他人之權利者，定作
      人不負損害賠償責任。但定作人於定作或指示有過失者，
      不在此限，民法第189條定有明文。又，承攬人為承攬事
      項，加害於第三人者，定作人除於定作或指示有過失外，
      不負賠償之義務，最高法院18年上字第2010號亦著有判例
      可資參照。
    2.經查，系爭基隆河治理計畫及水道治理計畫線係在78年12
      月即依據水利法第82條之規定公告在案，有經濟部水利署
      93年11月19日經水河字第09316007600號函在卷可稽，經
      濟部水利署依78年即公告且未變動之基隆河治理計畫公開
      招標，並與符合投標資格之被告乙吉公司成立承攬契約，
      亦有中文公開招標公告資料在卷可憑，原告復未提出被告
      經濟部水利署選任承攬人有何違法、不當之證明，堪認經
      濟部水利署對於承攬人乙吉公司之選任當已盡責。
    3.次查，系爭房屋確實占用1之41地號土地，已如前述，且
      被告乙吉公司拆除系爭房屋占用部分前，被告經濟部水利
      署下屬之第九河川局已先就地上物拆除作業在93年1月29
      日召開協調會，系爭房屋當時之所有權人即訴外人王慧燕
      等3人並於當日簽立同意書同意配合施作拆遷，有經濟部
      水利署第九河川局93年2月3日水九產字第09318000240號
      函及附件-基隆河整體治理計畫「七賢橋下游左岸堤防工
      程用地執行地上物拆除作業及協調紀錄」、出席人員名冊
      及同意書在卷可憑；被告經濟部水利署於工程預算中亦列
      入鄰房建物監測損壞鑑定費、維修費，要求被告乙吉公司
      於施工前進行鄰房現況鑑定，其與原告之聯繫及向被告乙
      吉公司之指示顯均已盡責。是原告未提出被告經濟部水利
      署定作或指示有過失之證據，其空言指摘，自無足取。
    4.至於原告另主張，縱被告等未越界拆除建築，依民法第79
      4條規定及最高法院72年台上字第2225號、74年台上字第1
      458號判決見解，土地所有人開掘土地或為建築時，不得
      因此使鄰地之地基動搖或發生危險，或使鄰地之工作物受
      其損害，定作人違反此項規定者，應推定其於定作或指示
      有過失。認為被告經濟部水利署怠於注意被告乙吉公司應
      施作或注意之項目，進而加害原告所有之系爭房屋，即為
      定作或指示有過失云云。然原告未能證明系爭房屋之損害
      與乙吉公司之施工間有相當因果關係，已如前述，則原告
      依民法第794條規定主張推定定作人經濟部水利署之定作
      或指示有過失，即屬無據。
六、綜上所述，原告既未能證明其所受系爭房屋傾斜、漏水、生
    財器具及古早磚滑落河中之損害與被告乙吉營造所為施工行
    為間具有相當因果關係，則原告依侵權行為之法律關係請求
    被告連帶賠償所受之損害，即無理由，應予駁回。
七、原告之訴既經駁回，其假執行之聲請即失所依據，應併予駁
    回。
八、本件事證已臻明確，兩造其餘攻擊防禦方法及所提之證據，
    要與判決結果無影響，爰不一一論述，併此敘明。
九、據上論結，本件原告之訴為無理由，依民事訴訟法第78條，
    判決如主文。
中    華    民    國    95    年    10    月    12    日
                  民事庭法  官  林玉珮
以上正本係照原本作成。
對於本件判決如有不服，應於收受送達後20日內向本院提出上訴
書狀，敘述上訴之理由，上訴於臺灣高等法院。
中    華    民    國    95    年    10    月    12    日
                        書記官  洪福基


司法院資訊處製作；財團法人民間司法改革基金會備份。
